【裁判字號】    88,重訴,151
【裁判日期】    890229
【裁判案由】    清償借款
【裁判全文】
臺灣屏東地方法院民事判決  八十八年度重訴字第一五一號
    原      告  屏東縣屏東市農會
    法定代理人  丁○○
    訴訟代理人  丙○○
    被      告  甲○○
    訴訟代理人  乙○○
右當事人間請求清償借款事件，本院判決如左：
    主    文
原告之訴駁回。
訴訟費用由原告負擔。
    事    實
甲、原告方面：
一、聲明：求為判決：被告應給付原告新台幣八百萬元，及自民國八十七年二月八日
    起至清償日止，按年息百分之八點四計算之利息，其逾期在六個月以內者，另按
    上開利率百分之十，逾期超過六個月以上部分，按上開利率百分之二十計付違約
    金。
二、陳述：
（一）緣訴外人王文智於民國八十六年八月八日，邀同被告為連帶保證人，向原告借
      款新台幣（下同）八百萬元，約定於八十九年八月八日清償，利息按年息百分
      之三計付，本借款自借款日起共分四期攤還，每期六個月，第一期至第二期只
      付利息，不還本金，第三期至第六期，按期平均攤還本金及按借款餘額計付利
      息，貸款逾期或違約時，自逾期或違約日起，對已逾期之本金部分，計收遲延
      利息及違約金，遲延利息及違約金之計算，其逾期在六個月以內者，按中國農
      民銀行基本放款利率加一成計算，逾期超過六個月者，加二成計付；惟本件借
      款到期竟未獲清償，迭經催討無效，為此依連帶保證之法律關係，訴請被告給
      付如訴之聲明所示之金額、利息、違約金。
（二）被告所連帶保證之本件八百萬元借款，原係保證訴外人王文智於八十六年二月
      五日向原告借款九百七十七萬元中轉撥用於毛豬口蹄疫災害紓困貸款，本紓困
      貸款為配合政府政策，為減輕債務人負擔之低利貸款，又辦理轉貸時債務人授
      信申請書中有被告為連帶保證人，並附有印鑑證明，顯見被告知悉保證情事；
      被告稱從未向原告表示願為訴外人王文智之保證人，惟被告自八十年三月十三
      日即任王文智之連帶保證人，該債務至今已經多次展期，被告均為連帶保證人
      。另訴外人王文智所借九百七十七萬元中之一百七十七萬元，業經鈞院判決確
      定，被告均無異議。
三、證據：提出借據二件、授信申請書四件、土地登記謄本、抵押權設定契約書、放
    款帳卡、借款申請書、本院八十八年度訴字第五七七號判決暨確定證明書各一件
    為證。
乙、被告方面：
一、聲明：求為判決駁回原告之訴。
二、陳述：
（一）被告從未向原告表示願擔任訴外人王文智之本件借款之連帶保證人，原告亦未
      曾向被告對保，被告縱有任何印章在契據上用印，亦非被告之意，被告從未授
      權借款或保證之事；又被告目不識丁，連自己之名字亦不會寫，如何在本件借
      據上簽名；且被告於八十六年八月八日當時，並未至戶政事務所，何來印鑑證
      明，況印鑑證明非本人亦可透過委託方式申領，又金融機構不得僅憑印鑑證明
      以為要約或對保之依據，原告明知被告無要約之事實，又要被告承擔本件債務
      ，至屬無理；又鈞院八十八年度訴字第五七七號判決與本件不相干；原告所提
      之借據無被告本人之簽名或指印，僅憑被告一印鑑章，陷被告擔以巨額之負債
      ，被告至表不服。原告係金融機構，應知金錢借貸契約需要有借保人同意之意
      思表示及簽訂合約之事實，其核對當事人亦為必要之手續，而原告自八十一年
      至訴訟止，未見向被告有任何借保之確認，足見其內部管理嚴重疏失，被告何
      理承擔其經營之風險。
（二）被告曾任訴外人王文智向中國農民銀行借款之連帶保證人，且確實赴農民銀行
      指印契據，惟並未同意任王文智向原告借貸之連帶保證人，王文智無權代理被
      告，其與原告所訂之契約，自始對被告不生效力。依消費者保護法之規定，原
      告若與被告簽訂定型化契約，原告須與被告確認身分，並且明示契約之內容，
      原告明知僅蓋上被告之印鑑章，不生效力，且違消費者保護法之規定，是被告
      無理由負保證責任。原告所提證據契約等，其上簽名均非被告所為，是否涉及
      刑法偽造文書等罪責，亦待查明。又被告直至鈞院通知開庭才知所有坐落屏東
      市○○段三四五第號土地上被設定抵押權一千多萬元；訴外人王文智確實每年
      均有向被告拿印章說要換單，但被告以為是要去換中國農民銀行借款的單。
三、證據：聲請訊問證人王文智、王明財。
    理    由
一、本件原告主張訴外人王文智於八十六年八月八日，邀同被告為連帶保證人，向原
    告借款八百萬元，約定於八十九年八月八日清償，利息按年息百分之三計付，惟
    本件借款到期竟未獲清償，迭經催討無效；而被告所連帶保證之本件八百萬元借
    款，原係保證訴外人王文智於八十六年二月五日向原告借款九百七十七萬元中轉
    撥用於毛豬口蹄疫災害紓困貸款，本紓困貸款為配合政府政策，為減輕債務人負
    擔之低利貸款，又辦理轉貸時債務人授信申請書中有被告為連帶保證人，並附有
    印鑑證明，顯見被告知悉保證情事；被告稱從未向原告表示願為訴外人王文智之
    保證人，惟被告自八十年三月十三日即任王文智之連帶保證人，該債務至今已經
    多次展期，被告均為連帶保證人；另訴外人王文智所借九百七十七萬元中之一百
    七十七萬元，業經鈞院判決確定，被告均無異議等語。而被告則以被告從未向原
    告表示願擔任訴外人王文智之本件借款之連帶保證人，原告亦未曾向被告對保，
    被告縱有任何印章在契據上用印，亦非被告之意，被告從未授權借款或保證之事
    ；又被告目不識丁，連自己之名字亦不會寫，如何在本件借據上簽名；且被告於
    八十六年八月八日當時，並未至戶政事務所，何來印鑑證明，況印鑑證明非本人
    亦可透過委託方式申領，又金融機構不得僅憑印鑑證明以為要約或對保之依據，
    原告明知被告無要約之事實，又要被告承擔本件債務，至屬無理；又本院八十八
    年度訴字第五七七號判決與本件不相干；原告所提之借據無被告本人之簽名或指
    印，僅憑被告一印鑑章，陷被告擔以巨額之負債，被告至表不服。原告係金融機
    構，應知金錢借貸契約需要有借保人同意之意思表示及簽訂合約之事實，其核對
    當事人亦為必要之手續，而原告自八十一年至訴訟止，未見向被告有任何借保之
    確認，足見其內部管理嚴重疏失，被告何理承擔其經營之風險；被告曾任訴外人
    王文智向中國農民銀行借款之連帶保證人，且確實赴農民銀行指印契據，惟並未
    同意任王文智向原告借貸之連帶保證人，王文智無權代理被告，其與原告所訂之
    契約，自始對被告不生效力；又被告直至本院通知開庭才知所有坐落屏東市○○
    段三四五第號土地上被設定抵押權一千多萬元；訴外人王文智確實每年均有向被
    告拿印章說要換單，但被告以為是要去換中國農民銀行借款的單等語，資為抗辯
    。
二、查原告主張訴外人王文智於八十六年八月八日向原告借款八百萬元，由被告擔任
    連帶保證人，且該借款已逾期未獲清償之事實，業據提出借據、印鑑證明、放款
    帳卡、授信申請書等件為證，然為被告所否認，辯稱：未擔任訴外人王文智本件
    借款之連帶保證人，僅擔任王文智向中國農民銀行借款之連帶保證人，王文智雖
    每年均向被告拿印章，然被告均以為係要去辦理中國農民銀行借款之換單手續，
    本件借款借據上之簽名非被告所為，被告從未至原告處辦理保證手續，不能僅憑
    借據上之印章係被告之印鑑章，即認被告應負本件保證責任，另被告從未授權王
    文智為本件保證行為等語，並聲請訊問證人王文智、王明財，以佐其說。次查，
    證人王文智證稱：被告知道擔任本件借款之連帶保證人及提供土地擔保這件事，
    印章之取得是我告訴甲○○、王明財要向原告借款八百萬元，借據上之簽名是我
    簽的，在市農會簽的，當時被告及王明財都在場，第一次借時，王明財、甲○○
    都有和我一起去市農會蓋的，本件借款他們二人都知道，我每年都跟他們二人拿
    印鑑證明及印鑑章去換單等詞（見本院八十八年十二月九日、八十九年二月十四
    日言詞辯論筆錄）；證人王明財證稱：我和甲○○於七十九年間有任王文智向中
    國農民銀行借款之連帶保證人，後來王文智說要換單，就來向我和甲○○要所有
    權狀及印鑑，我和甲○○從來沒有向原告借錢，亦沒有為王文智之連帶保證人等
    詞（見本院八十九年一月十日言詞辯論筆錄）。據證人王文智既自陳借據上之簽
    名為其所為，則顯然被告抗辯未在借據上簽名，為可採信；至於證人王文智雖證
    稱被告有一起前往原告處蓋章云云，卻與原告於本院審理時稱：九百七十七萬借
    款時，我們只核對印鑑證明，本人不須要到原告處對保，八百萬元是依照政府之
    規定直接撥貸，所以亦沒有跟被告本人對保等情（見本院八十九年一月十日言詞
    辯論筆錄），完全不一致，查證人王文智乃本件借款之借款人，且又自陳借據上
    被告之簽名係出自其手，姑不論本件王文智是否涉及偽造文書罪責，然由其所證
    述內容竟與原告所述相異觀之，證人王文智就涉及其本身利害關係之本件借款所
    為之證述，已非儘可採信。又證人王明財所述雖與被告抗辯內容相符，然其係本
    件借款之另一連帶保證人，就本件而言，其自身亦有利害關係，故證人王明財之
    證詞，本院亦不予斟酌。
三、按當事人互相表示意思一致者，無論其為明示或默示，契約即為成立，民法第一
    百五十三條第一項定有明文。所以契約之成立，須有互為對立的意思表示之合致
    ，而所謂之合致，除當事人雙方就契約之內容客觀合致外，尚須當事人雙方均有
    結約之意思，亦即使雙方之意思表示相結合而生統一之法律上效果之意思，此即
    為主觀合致。又按稱保證者，謂當事人約定，一方於他方之債務人不履行債務時
    ，由其代負履行責任之契約，民法第七百三十九條明文規定。保證既為契約之一
    種，則關於民法保證專節未規定之事項，即應適用債之通則契約之規定，故此有
    關保證契約之成立，自亦有上揭契約成立要件之適用，殆無疑義。查本件借款借
    據上之簽名係證人王文智所為而非被告所簽，已如前述，而原告亦自承本件借款
    未與被告辦理對保事宜，又未能舉證證明被告有授權王文智為本件保證行為，則
    原告如何與被告就本件保證契約達成意思表示一致，即屬疑問，關此亦須由原告
    負舉證之責，惟原告始終未就此證明之。故本件即使借據上蓋有被告之印鑑章，
    亦不能僅憑此即認被告與原告就本件保證契約之成立已達意思表示合致之程度，
    而苛予被告保證之責，是本件原告主張被告任王文智向原告借款八百萬元之連帶
    保證人云云，尚非可採。從而原告依據連帶保證之法律關係請求被告給付八百萬
    元及其利息、違約金，為無理由，應予駁回。
據上論結，本件原告之訴為無理由，依民事訴訟法第七十八條，判決如主文。
中      華      民      國    八十九    年      二      月    二十九    日
                                    臺灣屏東地方法院民事第二庭
~B法      官  魏瑞紅
右為正本係照原本作成。
如不服本判決，應於送達後廿日內，向本院提出上訴狀。
~B法院書記官  何祖屏
中      華      民      國    八十九    年      三      月    一        日


司法院資訊處製作；財團法人民間司法改革基金會備份。
